臺灣臺南地方法院刑事判決
110年度易字第420號
聲  請  人  臺灣臺南地方檢察署檢察官
被      告  連士緯


上列被告因違反毒品危害防制條例案件，經檢察官聲請以簡易判
決處刑（偵查案號：109年度營毒偵字第200號、109年度毒偵字
第2042號，原審理案號：109年度簡字第3688號），本院認不宜
逕以簡易判決處刑，改依通常程序審理，判決如下：
    主  文
本件公訴不受理。
    理  由
一、聲請簡易判決處刑意旨略以：被告連士緯曾因犯施用毒品案
    件，經臺灣臺南地方檢察署檢察官以108年度毒偵字第2289
    號為緩起訴處分，且於民國108年11月22日確定(嗣後經撤緩
    緩起訴處分確定)，詎其不知悔改，又基於施用第二級毒品
    甲基安非他命之犯意，㈠於109年5月14日14時許，在臺南市○
    ○區○○街00號新營醫院附近路邊之某車輛內，以將甲基安非
    他命放置在玻璃球內燒烤，吸食所產生煙霧之方式，施用第
    二級毒品甲基安非他命1次，嗣於同年月18日10時10分許，
    為本署觀護人通知到場接受採尿送驗，結果呈安非他命、甲
    基安非他命陽性反應，始查悉上情。㈡復基於施用第二級毒
    品甲基安非他命之犯意，於109年7月17日下午3時至5時許，
    在臺南市新營區太安宮停車場內之某車輛上，以玻璃球燒烤
    吸食煙霧之方式，施用第二級毒品甲基安非他命1次。嗣於
    同年月22日因警方調查另案毒品案件通知到場，於同日上午
    10時17分許，經其同意採尿送驗，結果呈安非他命、甲基安
    非他命陽性反應，始知上情。因認被告涉犯毒品危害防制條
    例第10條第2項之施用第二級毒品罪嫌等語。
二、按檢察官就簡易判決處刑之聲請，與起訴有同一之效力，法
    院於審理後認應為不受理之諭知者，應適用通常程序審判之
    ，刑事訴訟法第451條第3項、第451條之1第4項第3款、第45
    2條定有明文。
三、次按起訴之程序違背規定者，應諭知不受理之判決，並得不
    經言詞辯論為之，刑事訴訟法第303條第1款、第307條分別
    定有明文。又前開所稱之「起訴之程序違背規定」，係指檢
    察官提起公訴之訴訟行為於程序上有違法律之規定而言。而
    提起公訴之訴訟行為是否於程序上有違法律規定，原則上，
    固是以起訴時所存在之事項及法律規定為判斷，惟檢察官起
    訴後始發生之情事變更事由，致法院不能為實體審理及判決
    ，亦屬「起訴之程序違背規定」（最高法院109年度台上字
    第3826號判決意旨、最高法院刑事大法庭109年度台抗大字
    第1771號裁定意旨參照）。
四、又按施用第一、二級毒品為犯罪行為，毒品危害防制條例第
    10條設有處罰規定。故施用第一、二級毒品者，本應科以刑
    罰。惟基於刑事政策，對合於一定條件之施用者，則依同條
    例第20條之規定，施以觀察、勒戒及強制戒治之保安處分。
    又109年1月15日修正公布、同年7月15日施行之毒品危害防
    制條例第20條第3項規定，犯第10條之罪於觀察、勒戒或強
    制戒治執行完畢釋放後，3年後再犯第10條之罪者，適用本
    條前2項之規定。上開所謂「3年後再犯」，只要本次再犯（
    不論修正施行前、後）距最近1次觀察、勒戒或強制戒治執
    行完畢釋放，已逾3年者，即該當之，不因其間有無犯第10
    條之罪經起訴、判刑或執行而受影響。其理由略以：87年5
    月20日毒品危害防制條例公布施行後之刑事政策，對於施用
    毒品者，已揚棄純粹的犯罪觀，雖強調「除刑不除罪」之理
    念，認為施用毒品者具有「病患性犯人」之特質，惟囿於當
    時戒治及醫療體系均不完整、專業人員欠缺且戒毒知識尚有
    不足，社會大眾仍視施用毒品者為「犯人」而非「病患」，
    暨相關戒毒及事後之追蹤、輔導配套措施亦不完備，其刑事
    政策明顯將施用毒品者偏向「犯人」身分處理，導致監獄人
    滿為患，且施用毒品人口不減反增。為此，戒毒政策不得不
    改弦易轍，開始正視施用毒品者實屬「病患」之特質。先於
    97年新增毒品危害防制條例第24條附命完成戒癮治療緩起訴
    （下稱「附命緩起訴」）制度，確立「附命緩起訴」及「觀
    察、勒戒或強制戒治」雙軌治療模式。本次修正之毒品危害
    防制條例第20條第3項及第23條第2項，雖僅將原條文之再犯
    期間由「5年」改為「3年」，惟鑑於將施用毒品者監禁於監
    獄內，僅能短期間防止其接觸毒品，因慣用毒品產生之「心
    癮」根本無法根除，並慮及毒品條例施行多年累積之戒毒經
    驗及實效，暨逐步擴充之醫療、戒癮機構、專業人力、社區
    支援系統等資源，尤以本次毒品危害防制條例第24條修正，
    擴大檢察官對施用毒品者附條件緩起訴處分之範圍，使其能
    視個案具體情形給予適當多元社區處遇。本次修正後對於施
    用毒品者之思維，自應與時俱進，擺脫以往側重於「犯人」
    身分之處罰，著重其為「病患」之特質，並以「治療」疾病
    為出發點，重新評價前揭所謂「3年後再犯」之意義。又毒
    品戒除不易，須經長期且持續之治療，施用毒品者既被視為
    「病患性犯人」，最佳處遇方式即為治療。對於施用毒品者
    之治療方式，有機構外之處遇（如自行赴醫院戒癮、附命完
    成戒癮治療緩起訴處分等），或機構內之觀察、勒戒或強制
    戒治；至對施用毒品者科以刑罰，無非在運用刑罰之一般預
    防功能以嚇阻毒品之施用。監獄為執行場所而非戒癮專責機
    構，針對施用毒品者及其再犯之特性，法務部於106年12月5
    日頒訂之「科學實證之毒品犯處遇模式計畫」，目的即是積
    極引進地區醫療體系之協助，提供毒癮戒治，落實社區追蹤
    輔導及治療之銜接，俾修復創傷、預防再犯。惟刑罰因涉及
    人身自由之基本權，故於施用毒品初犯時皆以傳統之機構外
    或機構內處遇方式治療，如再施用毒品時，始科以刑事責任
    。而當刑罰處遇仍不能有效幫助施用毒品者改善惡習時，即
    表示無法以此方式發揮治療效果，若繼續施以刑罰只具懲罰
    功能，不僅無法戒除毒癮，更漸趨與社區隔離，有礙其復歸
    社會。基於憲法應保障人民之生存權，及根據每個國民生存
    照顧需要提供基本給付之理念，為協助施用毒品者戒除毒癮
    復歸社會，對於經監獄監禁處遇後仍再犯之施用毒品者，更
    應恢復以機構內、外之治療協助其戒除毒癮。此即本次修正
    毒品危害防制條例第20條第3項關於施用毒品者所謂「3年後
    再犯」係何所指之立法真諦。除檢察官優先適用第24條命附
    條件緩起訴處分處遇（不論幾犯，亦無年限）外，對於施用
    毒品初犯者，應適用第20條第1項、第2項為機構內之觀察、
    勒戒或強制戒治；若於上開機構內處遇執行完畢釋放後，於
    「3年內再犯」者，依第23條第2項規定，應依法追訴；倘於
    「3年後再犯」自應再回歸到傳統醫療體系機構內重為觀察
    、勒戒或強制戒治之治療。是對於戒除毒癮不易者，唯有以
    機構內、外處遇及刑事制裁等方式交替運用，以期能控制或
    改善其至完全戒除毒癮。另機構外之命附條件緩起訴處遇相
    較於機構內之觀察、勒戒及強制戒治而言，前者乃結合醫師
    、觀護人、社工心理諮商等不同領域之專業人員參與之治療
    措施，目的除在戒除施用毒品者身癮、心癮外，並使其能經
    由於機構外之社會參與及接觸，重新塑造生活紀律，改變病
    態行為，以達治療「病患性犯人」之效果；相較於後者於勒
    戒處所、戒治處所內之觀察、勒戒或強制戒治而言，仍不失
    為監禁治療，且其管理人員均為監所矯正人員，各處所之資
    源多寡、專業人才比例又不盡相同，未能跳脫「收容」功能
    大於「戒治」之刑罰樣貌。準此，多方面之機構外處遇顯然
    優於機構內處遇。是在毒品未除罪化前，目前之刑事政策，
    應先落實「除刑不除罪」之各項政策，以司法監督施用毒品
    者機構外之社區戒癮治療為主，機構內之戒癮治療為輔，只
    有不願參與社區治療或治療無效者，始以監禁為最後手段。
    再者，法院於解釋、適用本次毒品危害防制條例上開修正條
    文時，允宜遵循醫療專業及刑事政策，保障施用毒品者為病
    患性犯人之健康權，兼顧保護社會安全及恪遵正當法律程序
    ，確保法治國公平法院之具體實現。而本於權力分立原則，
    法院對檢察官職權行使，應予以尊重，雖非謂不得為適度之
    司法審查，惟對於施用毒品者本次所犯如距最近一次觀察、
    勒戒或強制戒治執行完畢釋放後，已逾三年者，檢察官既得
    本於立法者所賦與之職權裁量是否聲請法院裁定觀察、勒戒
    或為命附條件（現行法僅能附命完成戒癮治療）緩起訴處分
    之多元化處遇，即聲請法院裁定機構內之觀察、勒戒並非檢
    察官所得採取之唯一途徑，法院自不能僭越檢察官之職權，
    逕對施用毒品者裁定應予觀察、勒戒或強制戒治。綜上，對
    於毒品危害防制條例第20條第3項及第23條第2項所謂「3年
    後（內）再犯」，自應跳脫以往窠臼，以「3年」為期，建
    立「定期治療」之模式。其規定中所謂「3年後再犯」，只
    要本次再犯（不論修正施行前、後）距最近1次觀察、勒戒
    或強制戒治執行完畢釋放，已逾3年者，即該當之，不因其
    間有無犯第10條之罪經起訴、判刑或執行而受影響等旨。（
    最高法院刑事大法庭109年11月18日109年度台上大字第3826
    號裁定意旨及最高法院109年度台上字第3826號刑事判決意
    旨參照）。
五、再按施用第一、二級毒品為犯罪行為，毒品危害防制條例第
    10條設有處罰規定，施用第一、二級毒品者，本應科以刑罰
    。惟毒品危害防制條例於87年修訂施行後，對於施用毒品者
    肯認具有「病患性犯人」之特質，基於刑事政策，對合於一
    定條件之施用者，依同條例第20條之規定，施以觀察、勒戒
    及強制戒治之保安處分，嗣於97年4月30日修正公布第24條
    ，同年10月30日施行後，對於犯施用第一、二級毒品罪者，
    進入司法程序之戒癮治療方式，係採取第20條第1項、第2項
    規定「觀察、勒戒或強制戒治」及第24條第1項所定「附命
    緩起訴」（即經檢察官依毒品危害防制條例第24條第1項所
    定「附命完成戒癮治療之緩起訴處分〈下稱「附命緩起訴〉」
    ）雙軌制。而依前述修正之同條例第20條第3項規定，犯第1
    0條之罪於觀察、勒戒或強制戒治執行完畢釋放後，3年後再
    犯者，適用同條第1、2項（即應先觀察勒戒或強制戒治）之
    規定，法條規定既以「觀察、勒戒或強制戒治執行完畢釋放
    」作為起算之基準時點，若觀察、勒戒等處遇尚未執行完畢
    ，即無從起算該「3年」期間。而過去實務雖以「附命緩起
    訴」後，5年內（新法修正為3年）再犯施用第一、二級毒品
    者，因事實上已接受等同「觀察、勒戒」處遇，依毒品危害
    防制條例第23條第2項之相同法理，逕行提起公訴，無重為
    觀察、勒戒必要（最高法院104年度第2次刑事庭會議）。但
    行為人雖經檢察官為「附命緩起訴」，若未完成戒癮治療，
    即難與已接受「觀察、勒戒或強制戒治『執行完畢』」之處遇
    等同視之。再者，被告施用第一級或第二級毒品罪，經裁定
    觀察、勒戒或強制戒治程序者，係以「觀察、勒戒或強制戒
    治」執行完畢釋放後，起算上開三年內再犯之期間，則被告
    係經「附命緩起訴」，依同一法理，應以經「附命緩起訴」
    並完成戒癮治療後，而非以「附命緩起訴」確定之日，起算
    該三年內再犯之期間（最高法院109年度台非字第76、77號
    判決意旨參照）。又按附命完成戒癮治療之緩起訴處分，係
    以「戒癮治療」為核心治療方式，並得取代觀察、勒戒等處
    遇，期能完全戒除被告之毒癮，則被告在戒癮治療完成前，
    仍難謂得與觀察、勒戒等處遇已執行完畢等同視之（最高法
    院刑事大法庭109年10月14日109年度台上大字第3536號裁定
    意旨暨提案裁定肯定說參照）。是以，毒品危害防制條例雖
    採「觀察、勒戒或強制戒治」、「附命完成戒癮治療之緩起
    訴處分」雙軌制，然如被告經「附戒癮治療命令緩起訴」，
    仍須於戒癮治療完成後後，方生事實上已接受等同「觀察、
    勒戒或強制戒治」執行完畢釋放之效力，而得依毒品危害防
    制條例第23條第2項規定之相同法理，提起公訴或聲請簡易
    判決處刑，反之，如被告並未完成戒癮治療，即不生事實上
    替代「觀察、勒戒及強制戒治」之效，倘行為人前未曾接受
    觀察、勒戒等處遇，即不得適用毒品危害防制條例第23條第
    2項規定之法理提起公訴，仍應適用修正後毒品條例第20條
    第1項規定辦理。
六、又本次毒品危害防制條例修正，乃強調「治療勝於處罰」、
    「醫療先於司法」之刑事政策，強化觀察、勒戒或強制戒治
    處分、命附條件緩起訴處遇措施與監禁刑罰間之交替運用，
    使之相輔相成，以助施用毒品者重生。而施用毒品者之成癮
    性、施用動機或生活環境各有不同，修正前就機構外處遇，
    僅有附命完成戒癮治療之單一模式，若不分個案情節、無論
    有否醫療必要，一律施以戒癮治療，顯然過於僵化而缺乏彈
    性，故除以往之「觀察、勒戒或強制戒治」及「附命完成戒
    癮治療緩起訴」雙軌制處遇外，更賦予檢察官得依個案情形
    ，以刑事訴訟法第253條之2第1項第4款至第6款或第8款規定
    ，給予施用毒品者繳納處分金、義務勞務、心理輔導或其他
    預防再犯措施為附條件之緩起訴處分，俾其能經由多元化之
    緩起訴處遇，有效並適當戒除毒癮而澈底擺脫毒品危害。從
    而，修法後既已賦予檢察官視個案不同而為觀察、勒戒或附
    條件緩起訴（含戒癮或毋庸戒癮之條件）之裁量，復涉施用
    毒品者人身自由之剝奪及受多元處遇之選擇，攸關其權益，
    故法院視個案情形，如認檢察官未及審酌被告有無不適合附
    命完成戒癮治療等緩起訴處分之情形，而逕予裁定觀察、勒
    戒，顯屬不利或有失公平者，自得認起訴之程序違背規定，
    且無從補正而為不受理之判決，俾由檢察官再行斟酌而為適
    法之裁量（最高法院刑事大法庭109年度台抗大字第1771號
    裁定意旨參照）。
七、經查：
  ㈠聲請簡易判決處刑意旨認本件被告連士緯係於109年5月14日1
    4時許及109年7月17日下午3時至5時許為本案施用第二級毒
    品甲基安非他命犯行，而其中於109年5月14日之行為後，毒
    品危害防制條例第20條第3項、第23條第2項及第35條之1規
    定，均於109年7月15日施行，於新法修正施行後尚在審判中
    ，是依前開毒品危害防制條例第35條之1規定，本案應適用1
    09年7月15日修正施行後之毒品危害防制條例規定處理，合
    先敘明。
  ㈡被告前於108年間因施用第二級毒品案件，經臺灣臺南地方檢
    察署檢察官以108年度毒偵字第2289號為附命完成戒癮戒癮
    治療之緩起訴處分確定，緩起訴期間2年，自108年11月22日
    起至110年11月21日止。然被告於緩起訴期間內，因未完成
    戒癮治療且違背預防再犯所為之必要命令，經臺灣臺南地方
    檢察署檢察官以109年度撤緩字第400號撤銷緩起訴等情，業
    有前揭緩起訴處分書、撤銷緩起訴處分書、臺灣高等法院被
    告前案紀錄表及本院110年6月7日公務電話紀錄各1件在卷可
    按；又依上開前案紀錄表所載，被告於本案前，並未曾因施
    用毒品案件而接受觀察、勒戒或強制戒治之執行，是被告雖
    於本案前，曾經檢察官為上開附命完成戒癮治療之緩起訴處
    分在案，然因被告於緩起訴期間內，有未完成戒癮治療措施
    而違背刑事訴訟法第253條之2第1項第6款、第8款規定之情
    形（緩起訴期間，先後於109年2月24日、同年3月16日、同
    年4月13日及同年5月18日在臺灣臺南地方檢察署採尿送驗，
    結果均呈毒品陽性反應），嗣經臺灣臺南地方檢察署檢察官
    以109年度撤緩字第400號撤銷前揭緩起訴處分。從而，被告
    實際上並未完成戒癮治療，此部分尚難認被告已接受等同於
    「觀察、勒戒或強制戒治」之戒癮治療執行完畢（最高法院
    109年度台非字第76、77號號判決意旨參照），而應再令被
    告入勒戒處所施以觀察、勒戒，且不因其間是否另犯施用毒
    品罪經起訴、判刑或執行而有不同。準此，本案應由檢察官
    依修正後毒品危害防制條例第20條第3項、第24條等規定，
    由檢察官基於一次性之整體規劃而重啟處遇程序，視被告個
    案情形，是否適合「觀察、勒戒或強制戒治」或給予「附命
    完成戒癮治療緩起訴處分」之機會，非得由檢察官逕予起訴
    。本案檢察官未及審酌，而就被告施用第二級毒品之犯行逕
    予聲請簡易判決處刑，自有起訴程序違背規定之情事，且無
    從補正，揆諸前揭之說明，爰不經言詞辯論，逕為不受理判
    決之諭知。
八、據上論斷，應依刑事訴訟法第452條、第303條第1款、第307
    條，判決如主文。
本案經檢察官 郭文俐 聲請以簡易判決處刑。
中　　華　　民　　國　　110 　年　　6 　　月　　18　　日
　　　　　　　　　刑事第十六庭  法　官　蔡直青
以上正本證明與原本無異。
如不服本判決，應於收受本判決後20日內向本院提出上訴書狀，
並應敘述具體理由。其未敘述上訴理由者，應於上訴期間屆滿後
20日內向本院補提理由書狀（均須按他造當事人之人數附繕本）
「切勿逕送上級法院」。
　　　　　　　　　　　　　　　　書記官　鄭瓊琳
中　　華　　民　　國　　110 　年　　6 　　月　　18　　日